【裁判字號】    91,上更(二),48
【裁判日期】    920722
【裁判案由】    確認抵押權不存在等
【裁判全文】
臺灣高等法院臺中分院民事判決  九十一年度上更(二)字第四八號
      上  訴  人  甲○○
      上  訴  人  乙○○
      被上訴人    丙○○
右當事人間確認抵押權不存在等事件，上訴人對於中華民國八十七年八月二十七日臺
灣南投地方法院八十七年度訴字第一六一號第一審判決提起上訴，經最高法院第二次
發回更審，本院判決如左：
    主      文
上訴均駁回。
第二審訴訟費用由上訴人甲○○負擔八分之三；餘由上訴人乙○○負擔。
    事實及理由
一、被上訴人起訴主張：被上訴人先後於民國八十三年八月三日、八十五年九月十三
    日，以所有坐落南投縣埔里鎮○里段○○○段二五七地號土地供擔保，向上訴人
    甲○○、乙○○借款，而設定如原判決主文第一、二項所示權利價值新台幣（下
    同）七百二十萬元、四百萬元之抵押權登記，被上訴人於抵押權設定時，自上訴
    人甲○○、乙○○處各僅取得六百萬元、二百萬元，惟上訴人竟於原法院八十六
    年度執字第二六七０號強制執行中，各以七百二十萬元、四百萬元之債權額參與
    分配，為此訴請確認超過該部分之抵押債權不存在。被上訴人於向上訴人甲○○
    、乙○○借款六百萬元、二百萬元時，除立有切結書外，並簽發同額本票各一紙
    交上訴人收執，其中六百萬元之本票因將屆三年時效，上訴人甲○○乃於八十六
    年三月三日要求被上訴人另簽發六百萬元之本票（票號：ＴＳ１０６７５１），
    如被上訴人嗣有繼續借款，為何換發上開本票時，上訴人甲○○不要求簽發面額
    七百二十萬元之本票，又六百萬元借款之利息，自翌月即八十三年九月四日起至
    八十六年十二月四日止，係由被上訴人簽發付款人為彰化商業銀行埔里分行之支
    票支付之，每月十五萬六千元（即每萬元二百六十元），此部分借款如係七百二
    十萬元，為何被上訴人僅須支付六百萬元之利息，至被上訴人向上訴人陳平圳借
    款時，其中二百萬元係以先扣除利息之方式取得借款，爾後再以現金支付利息。
    被上訴人除以二五七地號土地設定抵押向上訴人借款外，前另以所有坐落埔里鎮
    ○○○段二十之十五地號、二十一之十九地號、及埔里鎮○里段○○○段三０五
    之二六地號土地暨其上建物、及被上訴人之夫陳永來所有分別坐落埔里鎮○○○
    段二八六、二八七、二八七之二、二八七之三、三一二地號，亦先後設定抵押向
    上訴人借款，上訴人甲○○於原審八十七年五月二十七日答辯狀所附抵押債權明
    細表及票據影本十四紙，編號１之六百萬元本票係在抵押權設定權利存續期間內
    所簽發，其餘編號２至５之支票則均在該權利存續期間外所簽發，是２至５之票
    據與本案無關；另上訴人乙○○主張編號７至之票據係抵押權四百萬元所擔保
    之範圍，惟從該全部票據金額觀之，與其所主張之四百萬元不符，此外編號之
    本票亦不在該抵押權存續期間內所簽發，故上訴人之主張並不可信。編號１六百
    萬元之本票，係將屆三年票據時效，被上訴人應上訴人甲○○要求，於八十六年
    三月三日以日期倒填的方式，簽發該紙本票交付上訴人收執，編號２、３、５、
    ６之支票及之本票係被上訴人所有埔里鎮○○段二○之一五、二一之一九號土
    地，於八十年七月十二日設定抵押向上訴人甲○○借款一百五十萬元，屆期未清
    償，經南投地院執行拍賣該房地結果，於八十六年十二月二十日分配表記載被上
    訴人尚欠上訴人甲○○二百七十二萬三千一百五十六元未償，被上訴人簽發上開
    支票係為換回該債務前所交付未兌現之票據，被上訴人並清償差額部分五萬元；
    又編號４之支票係因上訴人甲○○提示後遭退票，要求被上訴人另補以同面額之
    支票（即編號５之支票），被上訴人疏未取回；編號８之本票為支付兩造間借款
    利息所簽發；又編號之本票係因被上訴人原簽發之支票遭退票，再換以上訴人
    之夫陳永來合作金庫埔里支庫票號0000000、0000000號，面額十
    萬元及三十萬元之支票二紙，連同編號之本票一併交付上訴人；而編號９、１０
    、、之本票為被上訴人以所有埔里鎮○○段三○五之二六號土地於八十二年
    二月十八日設定抵押向上訴人甲○○借款一百萬元（設定一百二十萬元），亦為
    換回原交付之票據所簽發（含本金及利息）；至編號之本票，因被上訴人向上
    訴人有多筆借貸未能按期付息清償，為支付利息及換票所簽發，故上訴人所提之
    十四紙票據，除編號１、７係本件借款所簽發，其餘雖為被上訴人所簽發，然均
    與本件借貸關係無涉。又編號７、９、、四張本票，除編號之本票由上訴
    人甲○○持向南投地方法院聲請本票裁定外，編號７、之本票轉讓交付訴外人
    陳平國，編號９之本票轉讓交付訴外人謝勝彥，並由其等分別向南投地方法院聲
    請本票裁定在案等語。原審為被上訴人勝訴之判決，即確認上訴人甲○○對被上
    訴人所有坐落南投縣埔里鎮○里段○○○段二五七地號土地經埔里地政事務所於
    八十三年八月三日以登字第一一八四九號收件、同月四日設定登記之七百二十萬
    元抵押債權中，超過六百萬元部分不存在；及確認上訴人乙○○對被上訴人所有
    前開土地經埔里地政事務所於八十五年九月十三日以登字第一四七五四號收件、
    同月十七日設定登記之四百萬元抵押債權中，超過二百萬元部分不存在。上訴人
    不服，提起本件上訴，被上訴人於本院聲明，求為判決：上訴駁回。並補充陳述
    稱：
    (一)上訴人於上開抵押權設定後，被上訴人分別於上訴人處取得六百萬元及二百萬
      元，上訴人於上開抵押權設定後，其支付多少借款予被上訴人，其陳述互為矛
      盾，茲分述如下：設定抵押權時，就借款金額雙方簽立有切結書。本件上
      訴人在原審供稱：「系爭債權額七百二十萬元及四百萬元之抵押權設定時原告
      （即被上訴人）的確各僅取得六百萬元及二百萬元‧‧‧」（見原審卷宗第二
      十六頁言詞辯論筆錄）。上訴人於原審所提出編號１至之票據其中編號１
      、７兩張本票發票日與抵押權設定日期相符。被上訴人向上訴人所借之二百
      萬元係先扣除利息之方式取得餘款，嗣再由被上訴人以現金方式支付利息，六
      百萬元部份自借款之翌月即八十三年九月四日起至八十六年十二月四日止，被
      上訴人均簽發付款人為彰化銀行埔里分行之支票支付，每月十五萬元即每萬元
      二百六十元。關於上開利息，上訴人甲○○於八十七年三月二十四日原法院
      八十六年度民執字第二六七○號執行調查筆錄中未予否認，又於八十九年十一
      月一日鈞院八十九年度上更(一)字第三二號審理時業已自認，被上訴人稱：「‧
      ‧‧六百萬元的利息，自八十三年九月十日﹙應係四日，筆錄誤載為十日﹚每
      月開十五萬元﹙應係十五萬六千元，筆錄誤載為十五萬元﹚，到八十六年十二
      月四日，給他們‧‧‧。」，上訴人答稱：「不是支付六百萬的利息，因為六
      百萬元的利息怎麼算。」，顯然上訴人已承認有收取上揭利息，然其否認該十
      五萬六千元為支付六百萬之利息，理由為無法算出六百萬之利息，惟查，六百
      萬元之利率為每萬元每月二百六十元，每月利息十五萬六千元，上訴人之主張
      顯然不實（關於六百萬元之利息為一萬元每月二百六十元，計算式為６００×
      ２６０=１５６０００），綜上；被上訴人於上開抵押權設定後，確實僅收到
      六百萬元及二百萬元，上訴人主張當日只交付六百萬元及二百萬元，並稱餘款
      雙方約定嗣後再分次交予被上訴人，惟未見其舉證。
    (二)按所謂最高限額抵押權，係指對於將來應發生之債權設定抵押權而言，其債權
      額在決算前，並不確定，於決算時所擔保之債權額以不逾最高限額為準。此與
      一般抵押權為現存一定數額之債權為擔保者有所不同。次按設定抵押權（指普
      通抵押權），以債權之成立為前提，若其債權不成立或無效時，因抵押權之有
      從屬性，其抵押權應不生效力。（最高法院六十九年台上字第一七四三號判決
      、及七十年台上字第一四八八號判決參照），是普通抵押權於設定登記時，其
      債權並不成立，其抵押權亦不成立，此為普通抵押權從屬於債權之成立而成立
      之法律效果，又最高限額抵押權所擔保之債權固有一定之範圍，惟均係生生不
      息之不特定債權，以將來之債權為常，此與普通抵押權所擔保者為特定債務，
      自始確定者有異，以現在之債權為限，是本件所設之普通抵押權於設定登記時
      既僅存在債權額六百萬元、二百萬元，則超逾該部份所設定之抵押權，於「設
      定時」已不存在，殊不能以嗣後另行發生之他筆債權（或之前之債權）作為填
      補該抵押權設定而多出之空隙，且基於普通抵押權之從屬性，於成立時無債權
      存在之抵押權亦無所附麗（謝在全著民法物權下，第一百五十一頁及第一百五
      十二頁），上訴人主張雙方有約定爾後之借款亦在本件抵押權之擔保範圍內，
      惟被上訴人否認本件為最高額抵押權，其性質上亦不容有此約定，況兩造於設
      定抵押權時業有簽立切結書，故上訴人一再辯稱餘款雙方約定嗣後再分次交予
      被上訴人、及僅須於實施抵押權拍賣抵押物時有抵押登記數額所載之款項，即
      不影響抵押權效力，實不可採。
    (三)茲將上訴人歷次陳述不實之情形整理如下：上訴人主張「抵押權設定時，言
      明日後尚要陸續借款，乃設定為七百二十萬元及四百萬元，於款均已陸續交付
      。」。上訴人甲○○於八十七年三月二十四日台灣南投地方法院八十六年度
      民執字第二六七○號執行調查筆錄中主張：「當初本件的拍賣物是設定七百二
      十萬元，第一次先拿六百萬元，隔數日再拿尾數。」乙○○亦稱：「‧‧‧錢
      是由甲○○全權處理，我交錢四百萬給甲○○去處理。」，是超過六百萬元部
      分係隔日再拿，而四百萬元部分係同時交付。上訴人於鈞院八十九年八月二
      日審理八十九年度上更(一)字第三二號時主張：「當初設定七百二十萬元部分當
      天先交六百萬元，雙方約定後來陸續的借款，亦是設定範圍內」，上訴人再次
      陳稱超過六百萬元部分係嗣後交付。上訴人於上開審理中主張：「四百萬元
      設定時當天交兩百萬元，另二百萬元，是因之前有借款。」，上訴人已稱超過
      二百萬元之部分是之前的借款。上訴人於鈞院八十九年十一月一日審理中稱
      ：「﹙法官問：對於八十九年八月二日筆錄中「四百萬元設定當天交兩百萬元
      ，另二百萬元，是因之前有借款」有何意見？﹚答：沒有意見。乙○○部分亦
      同﹙應係甲○○亦同之筆誤，蓋四百萬元已係針對乙○○之部分，故該部分應
      係甲○○筆誤所致﹚。」，上訴人對於超過二百萬元及六百萬元之部分均表示
      係之前的借款。綜上，上訴人對於超過六百萬元及二百萬元之部分，先係主張
      嗣後陸續交付，後又主張是之前之借款，尤有甚者，上訴人乙○○於執行筆錄
      稱是一次交付給甲○○四百萬元全權處理，上訴人對於超過六百萬元及二百萬
      元於何時交付尚不清楚，則其主張於系爭抵押權設定之初即已約定超過之部分
      （即嗣後交付之部分）亦在設定之範圍，讓人難以信服。
    (四)依民事訴訟法第二百七十七條規定：「當事人主張有利於己之事實者，就其事
      實有舉證之責。」，上訴人等對超出六百萬元、二百萬元之借款事實，於原審
      之主張均已為被上訴人否認其真正，上訴人更無法舉證，再者，最高法院發回
      意旨認為被上訴人所稱編號２、３、５、６、號等票據合計為一百四十五萬
      元，與被上訴人所指上開票據係換回如原判決附表房地於八十年七月十二日設
      定一百五十萬元抵押已逾期之票據，何以金額不符，此係於換票時，上訴人要
      求清償一部份而改簽發之票據，亦即其中五萬元已清償。
二、上訴人則以：系爭抵押權設定時，被上訴人自上訴人甲○○、乙○○處取得之款
    項，遠超過六百萬元、二百萬元，除由被上訴人分別簽發本票及支票多紙外，並
    立有切結書。最高法院七十一年台抗字第三○六號判例明示：「抵押權人聲請拍
    賣抵押物，在一般抵押，因必先有被擔保之債權存在，而後抵押權始得成立，故
    祇須抵押權已經登記，且登記之債權已屆清償期而未受清償，法院即應准許之。
    」，本件抵押權為一般抵押權，雙方於設定前已就借款金額約定如設定抵押權之
    金額，即甲○○七百二十萬元、乙○○四百萬元，嗣共同前往地政事務所辦畢抵
    押權登記，上開借款債務確屬存在。茲將兩造間關於系爭抵押債權成立之過程及
    數額分述於後：
    1.甲○○部分：
      (1)編號１，票號ＴＳ１０６７５１、發票日八十三年八月三日、面額六百萬元
        之本票，係被上訴人於設定抵押權當日（八十三年三月三日）所簽發，為被
        上訴人所不爭執。
      (2)編號２，票號ＦＱ0000000、發票日八十四年十二月五日、面額二十
        萬元之支票，係被上訴人於八十三年十月間向甲○○借款二十萬元後所簽發
        。
      (3)編號３，票號ＦＱ0000000、發票日八十五年一月十日、面額四十萬
        元之支票，係被上訴人於八十三年十月間向甲○○借款四十萬元後所簽發。
      (4)編號４，票號ＣＫ0000000、發票日八十六年三月二十三日、面額十
        五萬元之支票，係被上訴人於八十三年八月八日向甲○○借款十五萬元後所
        簽發，嗣因票據即將到期，被上訴人稱其尚無能力支付，而由被上訴人將發
        票日由八十三年八月二十三日改為八十六年三月二十三日。
      (5)編號５，票號ＣＫ0000000、發票日八十六年十二月四日、面額十五
        萬元之支票，係被上訴人於八十三年八月四日向甲○○借款十五萬元後所簽
        發，嗣因票據即將到期，被上訴人稱其尚無能力支付，而由被上訴人將發票
        日由八十三年九月四日改為八十六年十二月四日。
      (6)編號６，票號ＣＫ0000000、發票日八十六年十二月二十五日、面額
        三十萬元之支票，係被上訴人於八十三年八月二十五日向甲○○借款十五萬
        元後所簽發，嗣因票據即將到期，被上訴人稱其尚無能力支付，而由被上訴
        人將發票日由八十三年九月二十五日改為八十六年十二月二十五日。
      被上訴人雖稱：編號２、３、５、６之支票及編號之本票係於八十年七月十
      二日向甲○○借款一百五十萬元，為換回原交付逾期之票據所簽發云云。惟查
      編號２、３、５、６、之票面金額總計為一百四十五萬元，與被上訴人所稱
      一百五十萬元借款不符；且編號之發票日為八十六年三月四日，顯非八十年
      間所簽發；再依編號４、５、６之情形，不難獲知被上訴人素以改寫票據為習
      慣作法，今竟反於習慣，概稱上訴人所提支票均由換票得來，更稱編號５係被
      上訴人補編號４後漏未取回之支票，然被上訴人既欲換回原交付之票據，豈可
      能僅遺漏一紙未取回？實與經驗法則相悖。
    2.乙○○部分：
      (1)編號７，票號ＴＳ０３８０７１、發票日八十五年九月十三日、面額六百萬
        元之本票，係被上訴人於設定抵押權當日（八十五年九月十三日）所簽發，
        此為被上訴人所不爭執。
      (2)編號８，票號ＴＳ０９２０３７、發票日八十五年十月一日、面額七萬三千
        二百元之本票，係被上訴人於八十五年十月一日向乙○○借款七萬三千二百
        元後所簽發。
      (3)編號９，票號ＴＳ０９２０３４、發票日八十五年十月二十八日、面額四十
        五萬零六十元之本票，係被上訴人於八十五年十月二十八日向乙○○借款四
        十五萬零六十元後所簽發。
      (4)編號１０，票號ＴＳ１０６７６１、發票日八十六年一月四日、面額二十三萬
        二千三百二十元之本票，係被上訴人於八十六年一月四日向乙○○借款二十
        三萬二千三百二十元後所簽發。
      (5)編號，票號ＴＳ１０６７６２、發票日八十六年二月四日、面額二十一萬
        六千三百二十元之本票，係被上訴人於八十六年二月四日向乙○○借款二十
        一萬六千三百二十元後所簽發。
      (6)編號，票號ＴＳ１０６７６３、發票日八十六年三月四日、面額二十萬九
        千七百三十元之本票，係被上訴人於八十六年三月四日向乙○○借款二十萬
        九千七百三十元後所簽發。
      (7)編號，票號ＴＳ２７３０８３、發票日八十六年三月四日、面額四十萬元
        之本票，係被上訴人於八十六年三月四日向乙○○借款四十萬元後所簽發。
      (8)編號，票號ＣＨ１９７２６９、到期日八十六年八月三十日、面額四十二
        萬四千元之本票，係被上訴人於八十五年八月三十日向乙○○借款四十二萬
        四千元後所簽發。
    上訴人乙○○為甲○○之夫陳平國之兄弟，因乙○○對被上訴人提示本票後未獲
    付款，遂將本票交給甲○○，委由甲○○向被上訴人催討，惟被上訴人亦置之不
    理，陳平國恐其妻及兄弟之借款債權付諸流水，而代甲○○為陳平國聲請本票裁
    定，此即編號７、之本票裁定聲請人為陳平國之原因，至於編號９之本票裁定
    聲請人為謝勝彥，則因乙○○貸與被上訴人之款項中，有一部分係向謝勝彥週轉
    借得，謝勝彥因恐債權無法保全，遂向乙○○請求交付與其借款債權額相當之本
    票數紙，聲請裁定以供擔保之用，按本票裁定之聲請，僅係法律賦予債權人「確
    認」及「保全」債權之手段，實則「票據法律關係」之成立與兩造間先已成立之
    「借款法律關係」分別獨立、互不影響，縱本票非乙○○所占有，亦無解於其為
    借款債權人之地位，被上訴人向乙○○借款之事實關係、票據取得之原因關係，
    仍存在於兩造間，乙○○均得主張、抗辯之，本票充其量為被上訴人確有借貸款
    項之一種證明方式，被上訴人無從據而否認與乙○○之消費借貸關係，此乃票據
    無因性致生之當然結果，雖被上訴人稱：編號９、１０、、之本票係被上訴人
    向甲○○借款一百萬元，為換回原交付之票據所簽發云云，惟編號９、１０、、
    之票面金額計為一百一十萬八千四百三十元，與被上訴人所稱一百萬元借款不
    符，亦無從窺見有被上訴人所言內含利息之規律算法，被上訴人另謂：編號之
    本票係因有多筆借貸未能按期付息清償，為支付利息及換票所簽發云云，然其並
    未就利息及所換票據究為何筆借款盡舉證之責，自應依其票載文義負發票人責任
    。再依抵押權發生之從屬性之嚴格意義觀之，若無債權存在，將不得設定抵押權
    ，惟隨著近代擔保物權之發展與社會經濟進步之需求，此種從屬性已逐漸緩和，
    實務上與理論上均已從寬解釋，認為抵押權既係在擔保債權之清償，故只須將來
    實行抵押權、拍賣抵押物時，有被擔保之債權存在，即為已足，於抵押權成立時
    ，有無債權之存在，尚非所問。最高法院四十七年台上字第五三五號判例亦謂：
    「抵押權所擔保之債權，原可由契約當事人自行訂定，此觀民法第八百六十一條
    但書之規定自明，故契約當事人如訂定以將來可發生之債權為被擔保債權，自非
    法所不許。」被上訴人既對甲○○、乙○○所設定之被擔保債權六百萬元、二百
    萬元自認無誤，依目前實務見解，縱其未於設定當時即取得抵押借款之全額，亦
    無礙於兩造間已成立抵押權之效力，上訴人僅須於實行抵押權時，確有被擔保債
    權存在即可，該債權究係發生於何時，在所不論等語置辯。原審為上開判決，上
    訴人不服提起本件上訴，於本院聲明，求為判決：(一)原判決廢棄。(二)右開廢棄部
    分，被上訴人在第一審之訴駁回。並補充陳述稱：
    (一)本件抵押權既係經雙方當事人基於合意所設定之借款擔保物權，雙方對於擔保
      債權之金額分別為七百二十萬元及四百萬元已意思表示一致，而上訴人甲○○
      、乙○○業於抵押權設定當日先行交付借款其中六百萬元、二百萬元，縱其餘
      款項為上訴人嗣後分次交予被上訴人收受，僅需上訴人於實施抵押權、拍賣抵
      押物之際，被上訴人確已收受如抵押權登記數額所載之款項，即不影響雙方間
      已然設定之抵押權效力，是本件抵押權僅為一般抵押權，與最高限額抵押權無
      涉，衡諸社會一般交易經驗，借款款項之交付與抵押權設定之時點要無必然一
      致之情形，此因抵押權設定需要相當時日，且或許因為債權人並無大筆款項得
      於一時支付，或許因為債務人並無於一時間取用全數款項以為應急之必要，是
      抵押債權非謂必於設定當日全數交付如受抵押權之擔保，縱雙方於抵押權設定
      後，實施抵押權前先後遞次補足設定之金額，亦無解於抵押債權已成立之事實
      ，又倘若上訴人甲○○、乙○○未將系爭土地所擔保之抵押債權七百二十萬元
      、四百萬元如數交付予被上訴人收受使用，被上訴人豈有自八十三年至八十七
      年間，長達四年之時間，遲遲未有任何變更抵押債權登記金額為六百萬元、二
      百萬元之舉動，上訴人甲○○與被上訴人間之諸多抵押債權均係依登記之抵押
      債權金額實行抵押權，且未經被上訴人提起任何異議，是依據既往之經驗，可
      知上訴人與被上訴人間之抵押債權均如登記簿上所載之金額無訛，並無任何超
      額設定之情形，而本件亦係如此，惟被上訴人竟因上訴人於本件系爭標的強制
      執行程序中，上訴人抵押權中得以足額受償而意圖耍賴，明顯違背兩造間之設
      定習慣，虛以本件抵押權係超額設定，未獲有如登記金額之款項而提起本件之
      訴訟，欲達逃達避債務之目的。被上訴人所簽發系爭編號１至之票據，被上
      訴人亦不否認上訴人已將票載面額之款項交付之事實，僅以除編號１及編號７
      之本票外，其餘係另筆借款為抗辯，惟由編號１至之票據觀之，足見被上訴
      人自上訴人處取得借款後，有簽發支票及本票，其中編號１至６係被上訴人向
      上訴人甲○○借款後所交付，其金額為七百二十萬元，另編號７至係被上訴
      人向上訴人乙○○借款後所交付，其金額為四百萬五千六百三十元，是由編號
      之票據金額觀之，其金額或與甲○○借款之金額相符，或與乙○○借款之金額
      相近，足見被上訴人確實分別自上訴人取得借款七百二十萬元四百萬元，且該
      借款以系爭土地設定抵押權予以擔保。
    (二)編號２、３、５、６、之票據之票面金額與被上訴人所稱之借款金額不符，
      雖被上訴人主張金額不符係因換票時，上訴人要求清償一部分而另改簽發之票
      據，亦即其中五萬元已清償等語，惟上訴人否認有清償五萬元及改簽發票據之
      事實，因被上訴人向上訴人甲○○借款不在少數，若甲○○要求部分清償，當
      不會只同意清償五萬元，且因清償五萬元即須另行簽發票據，此亦非借款雙方
      所樂為，況且被上訴人主張改簽發之編號２、３、５、６、之票據，有部分
      是支票，有部分是本票，衡諸常理若係改簽發應不致於簽發不同種類之票據，
      且編號之本票發票日為八十六年三月四日，與被上訴人所指設定抵押日期八
      十年七月十二日，相隔五年餘，顯見該紙本票與八十年間之借款並不相關。又
      編號９、１０、、本票之總金額亦與被上訴人所稱之借款金額不符，其發票
      日分別為八十五年十月二十八日、八十六年一月四日、八十六年二月四日、八
      十六年三月四日，發票日期並不相同，上開本票之發票日期與被上訴人所指設
      定抵押權擔保借款一百萬元之日期八十二年二月十八日相距已三、四年，顯見
      二者並非同一筆債權。上訴人甲○○、乙○○與被上訴人之抵押債權確為七百
      二十萬元、四百萬元，業據證人湯素足於鈞院前審即八十七年度上字第六六六
      號案件八十八年一月七日訊問時結證稱：「是因為丙○○拿票要來向我借現金
      時，說他已用地向甲○○借七百二十萬及四百萬元。」，益證系爭土地之抵押
      債權為七百二十萬元及四百萬元。
三、查被上訴人主張其於八十三年八月三日、八十五年九月十三日分別以所有坐落南
    投縣埔里鎮○里段○○○段二五七地號土地提供擔保，向上訴人甲○○、乙○○
    借款，分別設定權利價值七百二十萬元、四百萬元之抵押權登記，上訴人甲○○
    、乙○○於上開期日分別交付被上訴人六百萬元、及二百萬元，被上訴人亦同時
    簽發上開面額本票各一紙予上訴人甲○○、陳平圳，而上訴人於原法院八十六年
    度執字第二六七０號強制執行中，係各以七百二十萬元、四百萬元之債權額參與
    分配等情，業據被上訴人提出上開土地登記謄本、及原法院八十六年度執字第二
    六七０號分配表等件為証，並為上訴人所不爭執，復經本院調閱上開執行卷可參
    ，堪信被上訴人上開主張為真實。惟被上訴人主張系爭抵押權登記，雖分別設定
    權利價值七百二十萬元、四百萬元，惟被上訴人自上訴人處各僅取得六百萬元、
    二百萬元，上訴人於原審提出之款項交付明細表（見原審卷第四十六頁）其中編
    號２至６，及編號８至１４之票據，分別係被上訴人前另以所有之他筆地號土地
    先後設定抵押向上訴人借款，因屆期未清償，經原法院執行拍賣結果，不足清償
    ，而簽發該等票據，以換回前所交付而未兌現之票據、及為支付兩造間借款利息
    所簽發，故該明細表所示之票據，除編號１、７係本件借款所簽發，其餘均與本
    件借貸關係無涉一節，則為上訴人所否認，並以上詞置辯（兩造上開爭點，見本
    院九十二年一月九日簡化爭點協議準備程序筆錄所載）。茲將兩造間爭執之點論
    述如下。
四、關於上訴人於系爭抵押權設定後，究竟交付多少借款予被上訴人部分：
    按當事人主張有利於己之事實者，就其事實有舉證之責。民事訴訟法第二百七十
    七條前段定有明文。次按設定抵押權之目的係在擔保債權之清償，只須將來實行
    抵押權時有被擔保之債權存在即為已足，契約當事人如訂立以將來可發生之債權
    為被擔保債權，亦即其債權之發生雖屬於將來，但其數額已經預定者，此種抵押
    權在債權發生前亦得有效設立及登記，惟按抵押權之性質，仍係從屬於債權而存
    在，如其債權為借款，縱係約定在將來，亦應為金錢之交付，始生效力；又票據
    為無因證券，票據債權人就其取得票據之原因，固不負證明之責任，惟執票人既
    主張票據係發票人向其借款而簽發交付，以為清償方法，發票人復抗辯未收受借
    款，消費借貸並未成立，則就借款之已交付事實，即應由執票人負舉證責任（最
    高法院七十三年度第一次民事庭會議決議(二)參照）。經查：系爭抵押權設定登記
    權利價值為七百二十萬元、四百萬元，且係為擔保借款債權而設定，為兩造所不
    爭執之事實，則除被上訴人不爭執已自上訴人甲○○、乙○○處分別取得之六百
    萬元、二百萬元外，其餘超過六百萬元、二百萬元部分之抵押債權是否存在，即
    應由上訴人舉証証明有該部分款項交付之事實，上訴人固提出上開抵押債權明細
    表、及票據為証（見原審卷第四十六至五十一頁），上訴人甲○○並辯以：編
    號２，票號ＦＱ0000000、發票日八十四年十二月五日、面額二十萬元之
    支票，係被上訴人於八十三年十月間向甲○○借款二十萬元後所簽發。編號３
    ，票號ＦＱ0000000、發票日八十五年一月十日、面額四十萬元之支票，
    係被上訴人於八十三年十月間向甲○○借款四十萬元後所簽發。編號４，票號
    ＣＫ0000000、發票日八十六年三月二十三日、面額十五萬元之支票，係
    被上訴人於八十三年八月八日向甲○○借款十五萬元後所簽發，嗣因票據即將到
    期，被上訴人稱其尚無能力支付，而由被上訴人將發票日由八十三年八月二十三
    日改為八十六年三月二十三日。編號５，票號ＣＫ0000000、發票日八
    十六年十二月四日、面額十五萬元之支票，係被上訴人於八十三年八月四日向甲
    ○○借款十五萬元後所簽發，嗣因票據即將到期，被上訴人稱其尚無能力支付，
    而由被上訴人將發票日由八十三年九月四日改為八十六年十二月四日。編號６
    ，票號ＣＫ0000000、發票日八十六年十二月二十五日、面額三十萬元之
    支票，係被上訴人於八十三年八月二十五日向甲○○借款十五萬元後所簽發，嗣
    因票據即將到期，被上訴人稱其尚無能力支付，而由被上訴人將發票日由八十三
    年九月二十五日改為八十六年十二月二十五日。上訴人乙○○則辯以：編號８
    ，票號ＴＳ０９２０３７、發票日八十五年十月一日、面額七萬三千二百元之本
    票，係被上訴人於八十五年十月一日向乙○○借款七萬三千二百元後所簽發。
    編號９，票號ＴＳ０９２０３４、發票日八十五年十月二十八日、面額四十五萬
    零六十元之本票，係被上訴人於八十五年十月二十八日向乙○○借款四十五萬零
    六十元後所簽發。編號１０，票號ＴＳ１０６７６１、發票日八十六年一月四日
    、面額二十三萬二千三百二十元之本票，係被上訴人於八十六年一月四日向乙○
    ○借款二十三萬二千三百二十元後所簽發。編號，票號ＴＳ１０６７６２、
    發票日八十六年二月四日、面額二十一萬六千三百二十元之本票，係被上訴人於
    八十六年二月四日向乙○○借款二十一萬六千三百二十元後所簽發。編號，
    票號ＴＳ１０６７６３、發票日八十六年三月四日、面額二十萬九千七百三十元
    之本票，係被上訴人於八十六年三月四日向乙○○借款二十萬九千七百三十元後
    所簽發。編號，票號ＴＳ２７３０８３、發票日八十六年三月四日、面額四
    十萬元之本票，係被上訴人於八十六年三月四日向乙○○借款四十萬元後所簽發
    。編號，票號ＣＨ１９７２６９、到期日八十六年八月三十日、面額四十二
    萬四千元之本票，係被上訴人於八十五年八月三十日向乙○○借款四十二萬四千
    元後所簽發。惟上訴人僅空口為上開陳述，並未見其等舉証上開款項之來源証明
    、及如何交付、以及其他目睹交付系爭借款之証人，以供本院調查，上訴人上開
    所述，自不足採。又證人即上訴人甲○○之友湯素足固於本院前審結證稱：「丙
    ○○拿票來向我借現金時說他已用土地向甲○○借七百二十萬元及四百萬元」等
    語（見本院上字卷第三八頁），惟已為被上訴人當庭所否認（見同上頁），按証
    人湯素足僅係耳聞被上訴人稱有向上訴人借款，其並非親自目睹兩造間洽借、及
    交付系爭借款之人，且系爭抵押權之權利價值亦登記為七百二十萬元及四百萬元
    ，則被上訴人為向証人湯素足借款，陳述已用土地向上訴人甲○○借七百二十萬
    元、及四百萬元等語，亦無不合之處，因之；尚難僅憑証人湯素足上開証詞，而
    為上訴人有利之認定。又查系爭抵押權之權利價值分別登記為七百二十萬元、及
    四百萬元，上訴人雖辯稱：兩造於系爭抵押權設定時，被上訴人雖僅先取得六百
    萬元及二百萬元，惟因被上訴人還要繼續借款，所以設定時，講好多設定一些，
    以備將來借款擔保用等語，被上訴人亦不爭執兩造合意設定抵押權權利價值登記
    為七百二十萬元及四百萬元等情，惟上訴人對於系爭抵押權設定後陸續之借款，
    仍應負積極舉証責任，已如上述，上訴人既無法對陸續交付之借款舉証，則上訴
    人於系爭抵押權設定後，除被上訴人不爭執已自上訴人甲○○、乙○○處分別取
    得之六百萬元、二百萬元外，其餘超過六百萬元、二百萬元之部分，上訴人因無
    法積極舉証，其等上開所辯，即難信為真實。
五、關於被上訴人分別交付上訴人甲○○、陳平圳上開票據交付明細表編號二至六之
    支票、及編號八至十四之本票是否為系爭借款部分：
    被上訴人主張上開票據交付明細表編號二、三、五、六之支票、及編號十三之本
    票（總計一百四十五萬元）係被上訴人於八十年七月十二日以所有另筆坐落埔里
    鎮○○○段二十之十五、二十一之十九之土地設定抵押向上訴人甲○○借款一百
    五十萬元，因屆期未清償，經原法院執行上開土地及其上建物，拍賣結果，尚欠
    上訴人甲○○二百七十二萬三千一百五十六元未償，被上訴人始簽發上開票據換
    回該債務前所交付未兌現之票據一節，已據被上訴人提出上開土地土地登記謄本
    、及分配表為証（見原審卷七十四頁、七十七頁、及本院上字卷第二十九頁）。
    又編號九、十、十一、十二之本票（共一百十萬八千四百三十元），係被上訴人
    於八十二年二月十八日以其所有另筆坐落埔里鎮○里段○○○段第三０五之二六
    號土地，設定抵押向上訴人甲○○借款一百萬元，因屆期未清償，經原法院執行
    上開土地及其上建物，拍賣結果，尚欠上訴人甲○○一百二十萬元未償，由被上
    訴人簽發上開本票係換回該債務前所交付未兌現之票據一節，亦據被上訴人提出
    上開土地登記謄本、及分配表為証（見原審卷八十四頁、本院上字卷第三十頁）
    。其餘編號四之支票，係經上訴人甲○○提示遭退回，乃要求被上訴人另補以同
    面額之編號五支票，卻疏未取回；編號八之本票為支付兩造間借款利息所簽發；
    編號十四之本票則為付息所簽發等語。而上訴人並不爭執兩造間除系爭借款外，
    尚有上開二抵押借款、及其他借款等情（見本院上更(二)卷第七十、八十頁），足
    見；兩造間長期以來即存有金錢借貸關係，被上訴人亦確有積欠舊債未償之情形
    ，則被上訴人主張上開票據係支付未償之舊債，並非全然不可信。再被上訴人主
    張其向上訴人甲○○借款六百萬元部分，每一萬元每月利息二百六十元，其自借
    款之翌日即八十二年九月四日起至八十六年十二月四日止，每月簽發付款人均為
    彰化銀行埔里分行，票面金額均為十五萬六千元之支票支付（該等支票明細，見
    原審卷五七頁及附件証二）；而向上訴人陳平圳所借之二百萬元係先扣除利息之
    方式取得餘款，嗣後再由被上訴人以現金支付利息等語。上訴人甲○○對上開六
    百萬元借款有付利息一節，並不爭執（見本院上更(二)卷第八十一頁），又由上開
    支票面額觀之，每張支票之面額均為十五萬六千元，並非整數，應非獨立之借款
    ，被上訴人主張係支付上訴人許麗借款借款之利息，尚堪採信。又本院將上開附
    件証二所示之支票向彰化銀行埔里分行函查結果，經該行函復依其目前現存資料
    ，被上訴人於八十二年十一月四日、八十四年四月四日、八十四年八月四日、及
    八十五年九月四日簽發之支票，確為上訴人甲○○所提示一節，有該行九十二年
    四月三日彰埔字第六二０號函暨附表在卷可憑（見本院上更(二)卷第一０九、一一
    ０頁），足見；被上訴人簽發上開面額十五萬六千元之支票，確為支付向上訴人
    甲○○借款六百萬元之利息，苟被上訴人與上訴人甲○○借款為七百二十萬元，
    何以被上訴人長期以來均僅支付六百萬元之利息而已，因之；被上訴人主張其交
    付上開明細表編號二、三、四、五、六之支票予上訴人甲○○，並非借貸系爭借
    款債務一節，應堪信為真實。至上訴人乙○○四百萬元部分，上訴人陳平圳已於
    本院前審審理中自認設定時當天交二百萬元，另二百萬元是因之前有借款等情甚
    明（見本院上更(一)卷第三五頁），則被上訴人主張編號八至十四之本票係支付未
    償之前債務而簽發交付之票據，並非系爭借款所交付，亦堪信為真實。
六、綜上所述；上訴人既未能舉証証明兩造間系爭抵押債權超過六百萬元、二百萬元
    部分借款已交付之事實，則被上訴人訴請確認上訴人甲○○對被上訴人所有坐落
    南投縣埔里鎮○里段○○○段二五七地號土地經埔里地政事務所於八十三年八月
    三日以登字第一一八四九號收件、同月四日設定登記之七百二十萬元抵押債權中
    ，超過六百萬元部分不存在；及確認上訴人乙○○對被上訴人所有前開土地經埔
    里地政事務所於八十五年九月十三日以登字第一四七五四號收件、同月十七日設
    定登記之四百萬元抵押債權中，超過二百萬元部分不存在，為有理由，應予准許
    。原審以被上訴人之請求，核屬有據，予以准許，並無不當。上訴人猶執詞上訴
    ，為無理由，應予駁回。
七、本案事實已臻明確，兩造其餘攻擊防禦方法，不足以影響本判決結果，爰不一一
    論述，併此敘明。
據上論結：本件上訴為無理由，依民事訴訟法第四百四十九條第一項、第七十八條、
第八十五條第一項但書判決如主文。
中      華      民      國    九十二    年      七      月    二十二    日
~B1民事第四庭審判長法  官  黃斐君
~B2                法  官  陳蘇宗
~B3                法  官  張浴美
右為正本係照原本作成。
如對本判決上訴，須於收受判決送達後二十日內向本院提出上訴書狀，其未表明上訴
理由者，應於提出上訴後二十日內向本院提出上訴理由書（須按他造人數附具繕本）
，並繳納送達用雙掛號郵票拾份（每份拾肆元）。
上訴時應提出委任律師或具有律師資格之人之委任狀；委任有律師資格者，另應附具
律師及格證書及釋明委任人與受任人有民事訴訟法第四百六十六條之一第一項但書或
第二項（詳附註）所定關係之釋明文書影本。
~B                書記官  謝雅惠
中      華      民      國    九十二    年      七      月    二十三    日
附註：
民事訴訟法第四百六十六條之一（第一項、第二項）
對於第二審判決上訴，上訴人應委任律師為訴訟代理人。但上訴人或其法定代理人具
有律師資格者，不在此限。
上訴人之配偶、三親等內之血親、二親等內之姻親，或上訴人為法人、中央或地方機
關時，其所屬專任人員具有律師資格並經法院認為適當者，亦得為第三審訴訟代理人
。
                                                                        Ｙ


司法院資訊處製作；財團法人民間司法改革基金會備份。
